臺灣高等法院民事判決
上　訴　人　乙○○
訴訟代理人　林思銘律師
複　代理人　陳麗玢律師
　　　　　　丙○○
被　上訴人　戊○○
　　　　　　甲○○
上列當事人間清償借款事件，上訴人對於中華民國95年11月27日
臺灣新竹地方法院95年度訴字第730號第一審判決提起上訴 ，本
院於96年10月23日言詞辯論終結，判決如下：
    主      文
原判決關於命上訴人給付超過自民國九十五年八月二十五日起算
之利息部分，與該部分假執行之宣告之裁判均廢棄。
上開廢棄部分，被上訴人在第一審之訴及假執行之聲請均駁回。
其餘上訴駁回。
第二審訴訟費用，由上訴人負擔。
    事實及理由
一、被上訴人起訴主張：兩造與訴外人鄒喜妹、鄒秀蘭、鄒金才
    、林鄒秀銀、鄒秀美等8人，均為被繼承人鄒明發 (84年3月
    24日死亡) 之法定繼承人，鄒明發去世時，遺有現金新臺幣
    (下同)273 萬2,724元 (下稱系爭遺產) ，其中202萬元由訴
    外人鄒金才保管，其餘71萬2,724 元由訴外人鄒秀美保管。
    嗣後因上訴人需求資金，訴外人鄒金才、鄒秀美各自於民國
    (下同)84 年3月29日、同年5月4日將渠等所保管之款項轉交
    上訴人，上訴人並書立切結書證明收到該等款項。而其等就
    系爭遺產各有8分之1應繼分，上訴人持有不歸還，爰依消費
    借貸及不當得利之法律關係，求為命上訴人應給付被上訴人
    戊○○、甲○○各34萬1,590.5元 ，及均自起訴狀繕本送達
    翌日起至清償日止，按年息5%計算之利息之判決 (原審判決
    被上訴人全部勝訴，上訴人不服，提起上訴) 。並於本院答
    辯聲明：上訴駁回。
二、上訴人則以：兩造間並未成立消費借貸法律關係，且其保管
    之系爭遺產，除支付鄒明發之喪葬費用76萬8,000元外 ，其
    餘款項扣抵其自68年至84年間代其他繼承人所支出之父母親
    扶養費211萬2,888元後，已無剩餘等語，資為抗辯。並於本
    院聲明：(一)原判決廢棄。(二)被上訴人在第一審之訴駁回。
三、兩造不爭執之事實：
  (一)兩造與訴外人鄒喜妹、鄒秀蘭、鄒金才、林鄒秀銀、鄒秀美
    等8人均為鄒明發之法定繼承人。
  (二)鄒明發生前曾委由訴外人鄒金才保管202萬元 、訴外人鄒秀
    美保管71萬2,724元。
  (三)鄒明發去世後，訴外人鄒金才、鄒秀美各自將渠等所保管之
    款項轉交上訴人，上訴人並書立切結書證明收到該等款項。
四、查上訴人於84年3 月29日向訴外人鄒金立具切結書 (原審卷
    第19頁)上載明：「茲鄒金才代鄒明發保管之202萬元，本日
    交與乙○○ (即上訴人) 無誤，以後有任何糾紛與鄒金才無
    關，以此證明無誤，以下空白」等字，同年5月4日向訴外人
    鄒秀美立具切結書 (同上卷第20頁) 上載明：「茲收到鄒秀
    美代鄒明發保管之71萬2,724元整  (台灣土地銀行新竹分行
    支票號碼PQ0000000)於立書日交與乙○○保管，本人清點無
    誤，以後有任何紛爭與鄒秀美無關，恐口無憑，特立此書，
    以茲證明。以下空白」等字，上開鄒金才、鄒秀美各自保管
    之202萬元、71萬2,724元為鄒明發全體繼承人之財產，此為
    兩造所不爭執，而鄒金才於原審證稱：「我父親過世之後，
    乙○○硬要向我拿去，我沒辦法祇好拿給他202萬 ，但我有
    要他寫切結書，說如果以後錢怎樣跟我沒關係，如果沒有給
    乙○○拿去的話，那202萬元應由兄弟 (全體繼承人)分」等
    語 (同上卷第54頁)；鄒秀美亦於原審證以：「……父親(鄒
    明發)去世後，被告 (即上訴人)強制要我交出，不然要打我
    ，我祇好給他了，我也有要他寫切結書，被告拿這些錢，其
    他兄弟姐妹知道，被告說我父親百日時要拿出來分，結果都
    沒有拿出來……」等語 (同上卷第55頁) ，就上開證物、證
    言互為參照以觀，鄒金才、鄒秀美各自交付予上訴人之上開
    金額，並非無償贈與，且既為遺產，鄒金才、鄒秀美亦無權
    代被上訴人贈與，上訴人且應允於鄒明發去世百日後即返還
    上開金額予鄒明發之全體繼承人，依民法第474條第1項規定
    ：「稱消費借貸者，謂當事人一方移轉金錢或其他替代物之
    所有權於他方，而約定他方以種類、品質、數量相同之物返
    還之契約」，上訴人取走鄒金才、鄒秀美所保管之上開金額
    ，並立具上開切結書，核與前揭規定之消費借貸契約相符，
    堪認上訴人分別與鄒金才、鄒秀美訂立消費借貸契約取得該
    借用之金錢，復據鄒秀美證述其他兄弟知道借用事等語 (見
    原審卷第55頁筆錄) ，則被上訴人知悉未為反對，顯默示同
    意系爭借貸行為。
五、按借用人應於約定期限內，返還與借用物種類、品質、數量
    相同之物。未定返還期限者，借用人得隨時返還貸與人，貸
    與人亦得定1個月以上相當之期限催告返還，為民法第478條
    所明文規定。查依上開切結書所載，並未定有返還上開借用
    金額之返還期限，而貸與人中之被上訴人2 人以起訴狀繕本
    之送達為請求返還借款之意思表示，上訴人亦於95年7 月25
    日收受上開起訴狀，此有送達證書 (原審卷第28頁) 在卷可
    考，上訴人迄未返還，應認貸與人已定1 個月以上之相當期
    限催告返還，依上開規定，上訴人自95年8 月25日起即應負
    返還上開借款之義務。因上訴人持有系爭款項，當初係因借
    貸而受交付，被上訴人既已依借貸關係訴請返還借款，並未
    終止借貸，則上訴人雖應依借貸關係還款，惟其持有款項尚
    非不當得利。
六、次按給付無確定期限者，債務人於債權人得請求給付時，經
    其催告而未為給付，自受催告時起，負遲延責任，為民法第
    229條第2項前段所明文規定。查上訴人自95年8 月25日起始
    負返還上開借款之義務，依上開規定，上訴人應自95年8 月
    25日返還上開款項，並自該日起負遲延之責，而上開款項，
    被上訴人各有8分之1應有部分 (即各為34萬1,590元5角) ，
    被上訴人在此範圍內之請求，為有理由，應予准許，逾此部
    分之請求，為無理由，不應准許。
七、上訴人主張其收受上開款項後，支出鄒明發之喪葬費76萬8,
    000元及其自68年至74年共16年計支出鄒明發夫婦扶養費211
    萬2,888元，爰就上開金額與被上訴人2人所請求之金額而為
    扺銷抗辯，則被上訴人2 人已無餘額可請求云云。按民事訴
    訟如係由原告主張權利者，應先由原告負舉證之責，若原告
    先不能舉證，以證實自己主張之事實為真實，則被告就其抗
    辯事實即令不能舉證，或其所舉證據尚有疵累，亦應駁回原
    告之請求 (最高法院17年上字第917號判例意旨參照)。查上
    訴人就其上開主張支出之鄒明發喪葬費76萬8,000元 ，固據
    提出喪葬費支出明細表5紙 (本院卷第52頁至56頁)為證。惟
    此為被上訴人所否認，而上開5 紙明細表係上訴人所書寫，
    並未經鄒明發之全體繼承人所簽認，上訴人復未能提出其支
    出喪葬費之收據，自難僅憑其私自所書寫之明細表認定上訴
    人有上開支出。至上訴人所主張之扶養費支出211萬2,888元
    ，亦為被上訴人所否認，而證人丁○○證稱：「我未與上訴
    人同住，……鄒明發生前與上訴人同住，……約10幾年，不
    知何人支出鄒明發之生活費，但知他生前是由上訴人照顧起
    居……」等語 (本院卷第78頁正、背面) ，因鄒明發生前並
    非亳無財產，其與上訴人共住，尚不能遽認鄒明發之扶養費
    均由上訴人支出，上訴人迄未能舉證證明其確有支出鄒明發
    生前之扶養費，自不足以認定上訴人之主張為真正。要之，
    上訴人主張其支出上開喪葬費、鄒明發扶養費而為抵銷抗辯
    ，殊不足取。
八、綜上所述，被上訴人本於借貸法則，請求上訴人應給付被上
    訴人各34萬1,590元5角及自95年8月25日起至清償日止 ，按
    年息5%計算之利息，為有理由，應予准許，逾此部分之請求
    ，為無理由，應予駁回。上開不應准許部分，原審判命上訴
    人如數給付，並依被上訴人之聲請，酌定相當擔保金額為假
    執行之宣告，即有未合，上訴意旨指摘原判決此部分不當，
    求予廢棄改判，為有理由，爰由本院就原判決此部分予以廢
    棄改判。至上開應准許部分，原審判命上訴人如數給付本息
    ，並依被上訴人之聲請，酌定相當擔保金額為准予假執行之
    宣告，核無不合，上訴人指摘原判決此部分不當，求予廢棄
    改判，為無理由，應予駁回。
九、本件事證已臻明確，兩造其餘主張、攻擊防禦方法及其他未
    經援用之證據，經審酌尚無礙於本院前述之認定，無一一論
    列之必要。
十、據上論結，本件上訴為一部有理由，一部無理由，依民事訴
    訟法第449條第1項、第450條、第79條，判決如主文。
中　　華　　民　　國　　96　　年　　11　　月　　6 　　日
                    民事第13庭
                        審判長法　官  黃嘉烈
　  　　　　　　　　　　　　　法　官  高鳳仙
　　  　　　　　　　　　　　　法　官  許文章
正本係照原本作成。
不得上訴。
中　　華　　民　　國　　96　　年　　11　　月　　7 　　日
  　　　　　　　　　　　　　　書記官  陳明俐
